【裁判字號】    97,上易,30
【裁判日期】    970731
【裁判案由】    傷害等
【裁判全文】
臺灣高等法院臺南分院刑事判決          97年度上易字第30號
上  訴  人  臺灣雲林地方法院檢察署檢察官
上  訴  人
即  被  告  乙○○
選任辯護人  劉志卿  律師
            藍庭光  律師
上列上訴人因被告傷害等案件，不服臺灣雲林地方法院96年度易
字第218號中華民國96年11月16日第一審判決（起訴案號：臺灣
雲林地方法院檢察署95年度偵字第6101號），提起上訴，本院判
決如下：
    主  文
上訴駁回。
    事  實
一、乙○○於民國95年11月24日上午8時30分許，在雲林縣莿桐
    鄉○○村○○○道旁工地，興建養雞場之際，因遭村民翁茂
    益、村長高三奇、村幹事蔡順讚、鄉民代表余三池等人反對
    、抗議，心生不滿，竟先以腹部推頂翁茂益，使翁茂益因而
    重心不穩，跌入工地之地基溝（即田埂）內（不構成傷害罪
    ，理由詳後述），高三奇等人見翁茂益跌倒，旋上前扶起翁
    茂益，嗣翁茂益等人步出地基溝時，乙○○竟基於恐嚇之犯
    意，隨手拾取工地內圓鍬，作勢欲毆打翁茂益，以此加害生
    命、身體之事恐嚇翁茂益，致翁茂益心生畏懼，並生危害於
    安全（翁茂益業於95年11月27日，因腦溢血死亡）。
二、案經翁茂益之子甲○○告訴臺灣雲林地方法院檢察署檢察官
    偵查起訴。
    理  由
壹、程序方面：
一、按刑事訴訟法第159條之5第1項明定：「被告以外之人於審
    判外之陳述，雖不符前4條之規定，而經當事人於審判程序
    同意作為證據，法院審酌該言詞陳述或書面陳述作成時之情
    況，認為適當者，亦得為證據。」其立法理由在於傳聞證據
    未經當事人之反對詰問予以核實，乃排斥其證據能力。惟當
    事人如放棄對原供述人之反對詰問權，於審判程序表示同意
    該等傳聞證據可作為證據，此時，法院除認該傳聞證據欠缺
    適當性外，自可承認其證據能力。
二、查被告及其辯護人對於本件相關證人於審判外之陳述，在本
    院準備程序中，均明白表示同意有證據能力（見本院卷第42
    頁），本院審酌上開證人於偵查及警詢中之陳述並無違背法
    令或意思不自由情形，是該等傳聞證據並無欠缺適當性之情
    形，自可承認其證據能力。
貳、實體方面：
一、訊據被告乙○○固供承有於95年11月24日上午8時30分許，
    在雲林縣莿桐鄉○○村○○○道旁工地興建養雞場，當時村
    民翁茂益、村長高三奇、村幹事蔡順讚、鄉民代表余三池等
    人有反對、抗議，當時翁茂益曾跌入工地地基溝內之事實。
    然矢口否認有何恐嚇之犯行，辯稱：沒有拿圓鍬作勢要打翁
    茂益，伊從頭到尾手都插在口袋或是放在背後，沒有碰到翁
    茂益，也沒看到有圓鍬云云。其選任辯護人則為被告辯護稱
    ：案發時是否有圓鍬，被告係何時、如何拿出圓鍬，證人高
    三奇、蔡順讚、余三池說法均不相同，且不合情理，不足採
    信云云。惟查：
(一)、證人高三奇於原審96年10月19日審理時證述：95年11月24日
    我有去雲林縣莿桐鄉○○村○○○道旁工地要興建養雞場的
    工地，當時乙○○有和翁茂益說話，剛開始2人講話口氣都
    不錯，後來乙○○的哥哥來，口氣就不好，大小聲完之後，
    乙○○他的手插在口袋，我和翁茂益站在對面，乙○○手插
    在口袋用肚子頂翁茂益，頂完之後，翁茂益就跌入地基溝裡
    面，村幹事和余代表和我都有下去扶他起來，後來乙○○又
    拿圓鍬要打翁茂益，我把他們拉開，將乙○○的圓鍬搶下來
    ，乙○○的哥哥又衝過來，這時候剛好乙○○的父親也到現
    場，在那邊大小聲，還說要拿圓鍬打我，我不知道圓鍬在何
    處拿，就是在工地裡面，他們就從草叢裡面拿出來等語（見
    原審卷第83頁至第84頁）。
(二)、證人蔡順讚於原審96年10月19日審理時證述：當時就是我們
    進去工地協調蓋養雞場的事情，後來乙○○和翁茂益有發生
    衝突，乙○○他後來有用肚子撞倒翁茂益，翁茂益就跌倒，
    跌入地基溝裡面，他跌下去後本來是我和村長、余三池都要
    去扶起他，後來乙○○有拿圓鍬想要打翁茂益，所以後來村
    長就是起來去把乙○○拉開，我也趕快去拉開乙○○的哥哥
    ，乙○○圓鍬已經舉起來，靠近翁茂益方向，要打下去的姿
    勢等語（見原審卷第93頁背面至第96頁）。
(三)、證人余三池於原審96年10月19日審理時證述：我在現場時，
    本來還沒有任何人發生爭執或推擠衝突，我們跟業者協調，
    他們說好，要協調，沒有幾分鐘，乙○○的哥哥來就發脾氣
    ，結果乙○○就用肚子推翁茂益，翁茂益掉下地基溝，我看
    他跌入，就馬上去抱他，把他扶起來，後來乙○○就拿圓鍬
    ，已經舉起來要打我們，後來村長和村幹事看到就去搶下，
    當時乙○○拿圓鍬站在我前面，我擋在翁茂益前面，我和他
    是同一個方向，所以翁茂益也有看到乙○○拿圓鍬，乙○○
    拿圓鍬是衝著翁茂益來的等語（見原審卷第99頁至第105頁
    ）。
(四)、綜觀上開各證人所述情節，可知：
  1.各證人所述情節大致相符，對於各該事件發生之流程，亦無
    重大齟齬，雖對於如翁茂益第1次跌入地基溝之姿勢，何人
    上前扶起翁茂益，被告自何處取出圓鍬等細節上，各證人所
    述內容略有不同，且較不清楚，然因人之記憶或有因時間久
    遠而模糊之時，則上開證人於接受訊問或詰問時，既均距離
    案發時間已相隔約1年，案發現場又氣氛緊張，人員眾多，
    場面混亂，各證人所言之細節或稍有不清，此仍為可容許之
    誤差範圍，既然就事件發生之主要過程所述並無不同，僅部
    分小細節所述較不詳盡，並不影響全盤事實之認定，則各該
    證人所述應認無重大瑕疵，仍應堪採信。
  2.高三奇、蔡順讚、余三池與翁茂益間雖均同屬反對被告在其
    所居住村莊興建養雞場之村民，與被告立場相對立，然其等
    之間並非至親關係，與被告間亦無深仇大恨，要無刻意誣陷
    虛指而入被告於罪之理。從而，證人高三奇、蔡順讚、余三
    池所述內容應堪信為真，尚難以常情逕認各該證人之證詞必
    有偏頗，而不足採。
(五)、按刑法第305條之罪，係以受惡害之通知者心生畏懼而有不
    安全之感覺為已足，不已發生客觀上之危害為要件；另所謂
    致生危害於安全，係指受惡害之通知者，因其恐嚇，生安全
    上之危險與實害而言。被告當時確有高舉圓鍬作勢毆打翁茂
    益之情，業據上開各證人證述明確，參以證人高三奇證稱「
    就是會怕，才會把他拉到旁邊」（見原審卷第89頁背面）；
    證人余三池亦證稱「（問：你自己對於乙○○拿圓鍬起來的
    行為，你自己是否會害怕？）當然會怕」（按證人余三池所
    懼者當係恐被告舉圓鍬對翁茂益為攻擊，即擔憂翁茂益之安
    全，而非畏懼自己之安全，否則亦不至於擋在翁茂益與被告
    之間，面對被告）（見原審卷第106頁背面）等情。可見當
    時情況相當緊張，連並未直接與被告爭吵之證人均會感受到
    翁茂益之安全受到威脅，當足認翁茂益當時確有因面對被告
    高舉圓鍬之舉，而受惡害之通知，並因此心生畏懼產生不安
    全之感。
(六)、至被告於警詢時先稱：【沒有看到圓鍬】（見95年度相字第
    682號卷第11頁），於原審審理時先稱：【（問：本件抗爭
    當天，現場有無出現圓鍬？）沒有】，嗣又改稱：【（問：
    你們這邊的有無任何人拿圓鍬？）當天我有看到我父親有拿
    圓鍬。（問：你父親拿圓鍬要做什麼？）他就跟村長高三奇
    ，因為就像剛才證人說的，年紀大的人來這裡蓋養雞場，然
    後又被人家打，他就剛好有看到圓鍬，他就有拿起來】等語
    （見原審卷第142頁背面至第143頁）。先後辯解反覆，且顯
    係因諸多證人均證稱現場確有被告父親手持圓鍬後，被告見
    無法再置辯，方承認當天紛爭時現場確實有圓鍬，由此亦可
    徵被告辯解不可採。另被告一再供稱當天有被押著，而證人
    高三奇亦證稱「我拉乙○○的手，押（壓）到身體後面」（
    見原審卷第88頁背面）。然被告對於被壓著之情形供稱「（
    問：當天你有被人壓著？）有。（問：何人壓著你？）高三
    奇。（問：還有誰？）余三池。（問：他們為何壓著你？）
    村長與代表，在我猜想，他們要做給村民看。（問：何情況
    下他們壓著你？）他們人愈來愈多時，他就壓了，高三奇是
    村長，據我瞭解，本來就不是很正派的人。（問：你說莫名
    其妙這二人就突然來壓著你？）對。可能因為我去那裡建設
    ，沒有給他回饋，沒有拜碼頭」等語（見原審卷第143頁）
    ，說法荒謬且不合理，自不足採信，反而證人高三奇所證情
    節自然、無誇大，較合於情理。因此，被告被壓著之合理解
    釋即為，被告因拿圓鍬作勢毆打翁茂益，高三奇見狀後，為
    阻止紛爭擴大，方上前壓制被告。
(七)、此外，並有告訴人甲○○於警詢及偵查中之指訴（見95年度
    相字第682號卷第6至7頁、第31至32頁），可以證明告訴人
    有對被告提出恐嚇告訴，另有養雞場工地現場圖1紙（95年
    度相字第682號卷第20頁）及現場照片11張（95年度相字第
    682號卷第21至26頁），可以證明案發現場之狀況及相關位
    置。
(八)、至證人羅啟文於原審96年11月2日審理時雖證述：我站在外
    面，剛好看到那個人1隻腳下去坑裡面，他是怎麼1隻腳摔到
    坑裡面，過程我沒看到，因為我們有貨要進來，我剛好在用
    那些貨，我要把車移到旁邊一點，看到時，他已經在坑裡面
    ，然後就自己爬起來，他摔入的原因我不清楚，沒有看到乙
    ○○拿圓鍬要打他，我也沒看到乙○○被人壓在地上的過程
    ，看到時，只是乙○○跟抗爭的人掙扎，然後被壓在地上，
    抗爭的人有2、30人，10幾個在那裡爭吵，10幾個人在外面
    ，有的人阻擋我們車子不要讓我們進去，乙○○父親來時，
    剛好看到他兒子被壓在地上，很生氣就衝過去，順手拿那支
    圓鍬等語（見原審卷第129頁至第頁）。雖羅啟文證稱並未
    看到或聽到被告有恐嚇之行為或言語，然由羅啟文上開證詞
    中可知，羅啟文對於諸多關鍵情節，均證稱未看見，其證詞
    已有所疏漏。再羅啟文先證稱：「（問：你看乙○○被壓在
    地上，是何人壓他，你有無看到？）那個人我不知道，我只
    知道有人壓著他，我只認識村長」（見原審卷第131頁），
    嗣又改稱「（問：你剛剛說乙○○有被壓在地上，那時村長
    在作什麼？）村長是壓他的人」（見原審卷第134頁），前
    後所述亦有嚴重矛盾。且依羅啟文在卷附現場照片上所標示
    其當時所站立、翁茂益與被告衝突位置以觀，羅啟文距離該
    衝突位置間雖無其他障礙物阻擋視線，惟2人相距亦有一段
    距離，其間衝突、圍觀人員來回走動，以當時現場混亂場面
    ，可以認定羅啟文未看到或未聽到並不表示該事件即未發生
    ，有可能事件發生時，該證人恰好因其他因素未見聞，並不
    能以證人證稱未看到或未聽到，而以常情推翻其餘證人所述
    內容，遽認被告並無為該恐嚇之行為，是證人羅啟文之證詞
    並無法作為對被告有利之認定。
(九)、至證人即被告之兄賴豐仁於原審96年11月2日審理時證述：
    並未注意有1個人滑倒在地基溝內，因為現場有10幾個人，
    沒有看到乙○○有拿圓鍬，去工地哪有可能拿那個過去，我
    父親應該在我後面到達，他何時到達我也無法確定，只能確
    定他那天有到場，但是有無拿東西，我無法確認，我知道後
    來有發生拉扯，乙○○有無被壓我不知道，我父親手裡有無
    拿圓鍬我無法確定，因為很久了等語（見原審卷第140頁）
    ，對於當天案發經過均稱無法確定，或不復記憶，是證人賴
    豐仁之證述，並無法作為對被告有利之認定，而認被告並未
    持圓鍬恐嚇翁茂益。
(十)、被告及辯護人在原審雖提出被告及賴豐仁之診斷證明書，證
    明當天是被告及賴豐仁遭高三奇等抗議興建養雞場人士毆打
    ，被告並未恐嚇翁茂益，然縱被告及其兄賴豐仁當天確受有
    該診斷證明書上所載傷害，亦不能反證被告並未持圓鍬恐嚇
    翁茂益，況成傷原因有許多，被告及賴豐仁之傷害是否雙方
    拉扯時所造成，抑或被告恐嚇翁茂益時，在眾人阻擋下不慎
    造成，或是其他不明原因所致，均有可能，因此該2紙診斷
    證明書仍不能作為對被告有利之認定。
(十一)、綜上所述，被告及辯護人所辯均顯係事後卸責之詞，不足採
    信，本件事證明確，被告確有對翁茂益高舉圓鍬，做勢毆打
    之舉，然就被告之行為言，被告應係僅止於做勢毆打而已，
    並非真有傷害翁茂益之意，否則，於之前其與翁茂益已有身
    體碰觸（以其肚皮頂翁茂益致翁茂益跌倒，未成傷），如有
    傷害之意，大可施以拳腳，而非以肚皮相頂。是應認被告於
    稍後之舉圓鍬做勢毆打僅屬於恐嚇而已。而被告之舉圓鍬做
    毆打狀，一般人皆將對安全感到受威脅，而生畏懼之心，是
    被告恐嚇之犯行應堪認定。被告所為係犯刑法第305條之恐
    嚇危害安全罪。
二、原審以被告犯行明確，依刑法第305條、第41條第1項前段，
    刑法施行法第1條之1第1項、第2項前段，中華民國96年罪犯
    減刑條例第2條第1項第3款、第7條、第9條等規定論罪科刑
    。並審酌被告為高職畢業，教育程度中等，在興建養雞場可
    能會對環境造成污染，致居民與之發生衝突之際，竟不知以
    理性方式解決，反以暴力手段相向，所為已不足取，且犯後
    猶卸責飾詞，不知反省，也未向被害人道歉或賠償被害人因
    此所受之損害，態度不佳等一切情狀，量處有期徒刑6月，
    並諭知易科罰金之折算標準。另以被告恐嚇翁茂益之犯罪時
    間在96年4月24日以前，核與中華民國96年罪犯減刑條例第2
    條第1項第3款規定相符併予依同條例第7條、第9條規定，減
    其刑期2分之1，及諭知易科罰金之折算標準。至被告恐嚇翁
    茂益所用之圓鍬，因未扣案，復無證據認定是被告所有，依
    法自不予宣告沒收等，認事用法洵無違誤，量刑亦適當。被
    告上訴否認犯罪，求為撤銷原判決另為無罪判決及檢察官上
    訴指原判決量刑過輕，均為無理由，應予駁回。
三、檢察官上訴部分（即傷害併有無過失致死等情）：
(一)、公訴意旨另以：被告乙○○於95年11月24日上午8時30分許
    ，在雲林縣莿桐鄉○○村○○○道旁工地，興建養雞場之際
    ，遭村民翁茂益、村長高三奇、村幹事蔡順讚、鄉民代表余
    三池等人反對、抗議。因心生不滿，竟基於傷害之犯意，以
    自己之身體推翁茂益，致翁茂益跌入上開工地之地基溝內，
    而受有左額部擦傷4.0×0.5公分、鼻部輕微擦傷0.6×0.6公
    分之傷害。因認被告此部分所為另犯有刑法第277條第1項之
    傷害罪，且與前開有罪部分為分論併罰之數罪。
(二)、按犯罪事實應依證據認定之，無證據不得認定犯罪事實。又
    不能證明被告犯罪者，應諭知無罪之判決，刑事訴訟法第15
    4條第2項、第301條第1項分別定有明文。次按認定不利於被
    告之事實，須依積極證據，苟積極證據不足為不利於被告事
    實之認定時，即應為有利於被告之認定。再事實之認定應憑
    證據，如未能發現相當證據，或證據不足以證明，自不能以
    推測或擬制之方法，以為裁判基礎；另認定犯罪事實所憑之
    證據，雖不以直接證據為限，間接證據亦包括在內，然無論
    直接或間接證據，其為訴訟上之證明，須於通常一般之人均
    不致於有所懷疑，而得確信其為真實之程度者，始得據之為
    有罪之認定，倘其證明尚未達到此一程度，而有合理性懷疑
    之存在時，即無從為有罪之認定（最高法院30年上字第816
    號、30年上字第1831號、40年臺上字第86號及76年臺上字第
    4986號判例參照）。又刑事訴訟法第161條已於91年2月8日
    修正公布，其第1項規定：檢察官就被告犯罪事實，應負舉
    證責任，並指出證明之方法。因此，檢察官對於起訴之犯罪
    事實，應負提出證據及說服之實質舉證責任。倘其所提出之
    證據，不足為被告有罪之積極證明，或其指出證明之方法，
    無從說服法院以形成被告有罪之心證，基於無罪推定之原則
    ，自應為被告無罪判決之諭知（最高法院92年臺上字第128
    號判例參照）。次按刑法第277條第1項之傷害罪，必須同時
    有傷害行為及傷害結果，方能成立該罪；若僅有肢體行為，
    然並未造成傷害結果，仍難以該罪相繩。
(三)、訊據被告乙○○堅決否認有何傷害翁茂益之犯行，辯稱：是
    翁茂益自己跌入水溝內，也不知當時翁茂益有無受傷等語。
(四)、經查：
  1.被告確有以腹部推頂翁茂益，致翁茂益因而重心不穩，跌入
    上開工地地基溝內之事實，業據證人高三奇、蔡順讚、余三
    池於本院審理時證述明確（均已如上所述），並有養雞場工
    地現場圖1紙（95年度相字第682號卷第20頁）及現場照片11
    張（95年度相字第682號卷第21至26頁）附卷可稽，是被告
    確有以腹部推頂翁茂益之傷害行為，應可認定。
  2.然翁茂益並未因被告之推頂行為而受有左額部擦傷及鼻部輕
    微擦傷之傷害，亦據證人高三奇於原審審理時證述「（問：
    翁茂益第一次跌入地基溝裡面時，你過去扶？）我有過去，
    但沒有扶到。（問：你有無看到他那時臉有無受傷？）沒有
    」、「那時候翁茂益自己走出去」、「（問：從他第1次跌
    入地基溝，到第2次跌入水溝，隔了幾分鐘？）約10幾分鐘
    有。（問：第2次他跌入水溝裡面，你有無看到他臉有無受
    傷？）沒有注意看。我太太喊為何翁茂益臉白了，後來他就
    跌入，村幹事沒有拉到，兩人就跌下去，我和代表3個人才
    又去拉他起來，拉起來，他已經軟了，他已經不知道人，已
    經坐不住了，我們才叫救護車」等語（見原審卷第92頁）；
    證人蔡順讚於原審審理時證述「（問：翁茂益他第1次跌入
    地基溝時，後來他如何上來？）余三池扶他起來。（問：你
    那時有無看到翁茂益臉上有受傷？）不記得」、「（問：第
    2次跌入那時他臉有無受傷？）不太記得，那時也沒有注意
    」等語（見原審卷第98頁）；證人余三池於原審審理時亦證
    稱：「當時看到翁茂益倒下，就跳下去扶他起來，沒有注意
    他有無受傷」、「（問：翁茂益第2次跌倒，你有無看到他
    有無受傷？）不記得」等語（見原審卷第99頁背面至第100
    頁）；證人羅啟文於原審審理時證述「 (問：從翁茂益第1
    次跌入地基溝到第2次跌入水溝，中間間隔？）約有20分鐘
    。（問：這20分鐘裡面，你有無看到這個老先生臉上有傷？
    ）我沒有注意去看他」、「（問：從頭到尾你有無看到有人
    受傷、流血？）沒有，因為沒有打架」等語（見原審卷第13
    8頁）明確。
  3.依救護紀錄表（見95年度相字第682號卷第27頁及背面）顯
    示，救護車係於95年11月24日上午8時47分許，接獲出勤通
    知，於同日上午9時4分許，將翁茂益送至臺大醫院雲林分院
    急救，當時並無明顯外傷；再依臺灣雲林地方法院檢察署相
    驗屍體證明書（見95年度相字第682號卷第35頁）上所載，
    翁茂益是因腦內血管破裂，造成腦內出血而死亡；另依檢察
    官勘驗筆錄（見95年度相字第682號卷第30至32頁）及臺灣
    雲林地方法院檢察署驗斷書（見95年度相字第682號卷第36
    至39頁背面）上所載，翁茂益死亡時，僅於臉部左眉上、鼻
    樑上有輕微破皮、左額部擦傷、鼻部輕微擦傷之傷害，無致
    命外傷。
  4.經送請法務部法醫研究所鑑定後，亦認為「死者（指翁茂益
    ）在第一時間119救護紀錄、臺大醫院雲林分院及慈濟大林
    分院均無外傷記載，在送醫住院3日後死亡，於相驗時有額
    、鼻區擦傷，研判應為急救氣管插管固定膠帶之黏貼擦傷」
    ，有法務部法醫研究所96年9月3日法醫理字第0960002574號
    函及所附之法務部法醫研究所法醫文書審查鑑定書1份（見
    原審卷第38至45頁）在卷可參，亦與上開證人證述並未看見
    翁茂益有受傷之情節互核相符，益證翁茂益所受左額部擦傷
    4.0×0.5公分、鼻部輕微擦傷0.6×0.6公分之傷害，並非於
    受被告推頂致跌入地基溝內時所造成，而係因急救氣管插管
    固定膠帶造成之黏貼擦傷。
  5.於本院審理中，復循檢察官請求，函請法務部法醫研究所就
    翁茂益之自發性腦溢血死亡與被告先用肚皮頂落地基溝，繼
    再以圓鍬做勢毆打，是否因此恐懼而引起情緒高亢，導致血
    壓上升有因果關係。經法醫研究所函覆稱：【以現有提供之
    病歷鑑定資料進行事後之客觀審視，似無積極證據支持被告
    乙○○與死者之生前爭執與醫學上病歷呈現之腦內實質出血
    、中樞神經休克有致命或傷害行為導致相當因果關係之可能
    性。】（見本院卷第89頁）即仍認定翁茂益之死亡為自發性
    腦溢血與被告之行為無關，並無因果關係。
(五)、綜上所述，本件依公訴人提出之證據，尚不足以認定翁茂益
    有因被告之行為而造成傷害結果，且其死亡亦與被告之行為
    難認有何因果關係。
(六)、從而原審以被告此部分犯罪不能證明為由，依首揭法條及判
    例意旨，就被告所涉傷害罪部分，為被告無罪之諭知。其認
    事用法洵無違誤。檢察官循告訴人請求，就被告傷害部分併
    是否有過失致翁茂益死亡乙情提起上訴，為無理由，應予駁
    回。
據上論斷，應依刑事訴訟法第368條，判決如主文。
本案經檢察官劉欽銘到庭執行職務。
中    華    民    國    97    年    7     月    31    日
                  刑事第一庭    審判長法  官  黃崑宗
                                      法  官  蔡長林
                                      法  官  夏金郎
以上正本證明與原本無異。
不得上訴。
                                      書記官  劉岳文
中    華    民    國    97    年    7     月    31    日
附錄本案論罪科刑法條全文：
刑法第305條：（恐嚇危害安全罪）
以加害生命、身體、自由、名譽、財產之事，恐嚇他人致生危害
於安全者，處2年以下有期徒刑、拘役或3百元以下罰金。


司法院資訊處製作；財團法人民間司法改革基金會備份。
